【裁判字號】    98,簡,72
【裁判日期】    980814
【裁判案由】    醫療法
【裁判全文】
臺中高等行政法院判決
                                        98年度簡字第72號
原      告  中華民國地瓜藻類養生協會
代  表  人  甲○○
被      告  苗栗縣政府
代  表  人  乙○○
上列當事人間因醫療法事件，原告不服行政院衛生署中華民國98
年5月27日衛署訴字第0980011830號訴願決定，提起行政訴訟，
本院判決如下︰
    主  文
原告之訴駁回。
訴訟費用由原告負擔。
    事實及理由
一、事實概要：緣原告因於民國（下同）97年9月15日在自由時
    報第A11版刊登「快速提高痊癒系統身、心、靈、負磁能能
    量療法」、「推行自醫預防醫學概念」、「歡迎各大醫院醫
    不好的慢性疾病，尤其自體免疫系統失調症：如紅斑性狼瘡
    ，趕快來找苦行老師！」廣告，並佐以學員心得宣稱「因為
    右乳曾有腫瘤，醫院原本安排好日期開刀，在開刀前曾兩次
    邀請到敝地里民活動中心教保健運動，經您的指導，照您的
    方法，每天搓揉2小時，經將一年，8月8日再到醫院檢查，
    已證實完全消失了，這樣不針藥免開刀，就這樣好了．．．
    」等文句，經行政院衛生署中醫藥委員會查獲，由行政院衛
    生署轉經臺北縣政府衛生局移送苗栗縣衛生局查證認屬違規
    醫療廣告，被告乃以原告違反醫療法第84條規定，爰依同法
    第104條規定，於98年2月13日以府衛醫字第0987700111號函
    處新臺幣（下同）5萬元罰鍰。原告不服，提起訴願，遭決
    定駁回，遂提起本件行政訴訟。
二、本件原告主張：
  (一)按「中華民國人民，無分男女、宗教、種族、階級、黨派，
    在法律上一律平等。」、「人民有言論、講學、著作及出版
    之自由。」、「人民的生存權、工作權、財產權應予保障。
    」、「凡人民之其他自由及權利，不妨害社會秩序公共利益
    者，均受憲法之保障。」、「以上各條列舉之自由權利，除
    為防止妨礙他人自由、避免緊急危難、維持社會秩序或增進
    公共利益所必要者外，不得以法律限制之。」分別為憲法第
    7條、第11條、第15條、第22條、第23條定有明文。又按國
    際人權宣言第25條規定：一個國家的人民為自己健康所必需
    的資訊，政府不能阻止或妨礙，為了健康所需的食品，政府
    亦不能阻止或防礙，否則視為違反國際人權法。
  (二)原告出錢義務幫助政府降低醫療開支，使西醫無法醫治之紅
    斑性狼瘡、乳房腫瘤、類風濕關節炎等患者，以不開刀、不
    吃藥、不打針的方式就能醫好。原告一直默默教學員不用錢
    的健康方法，完全以回饋心態做事。12年分享2萬多朋友，
    一再告訴他們乳房腫瘤、脂肪瘤、類風濕性關節炎和紅斑性
    狼瘡根本不是病，嚴格來說只是經絡堵住、壓力太大，造成
    乳酸堆積、身體氧氣嚴重不足、水分嚴重不足、作息不正常
    以及經脈穴道裡的鈣離子沒有釋放出來去中和它，及錯誤呼
    吸法造成身體氧氣不足，微血管循環代謝不佳，促使人體副
    甲狀腺素過度刺激骨髓分泌鈣離子去代替全身經絡，致免疫
    系統下降。原告免費教他們自醫而痊癒，並提供受邀至各單
    位演講教學之感謝函、學員心得分享，及學生提供其學習前
    體檢對照2份，以證明其類風濕關節炎因學習身、心、靈能
    量療法後已痊癒。人民有權利知悉此種沒有負作用之自然療
    法，被告裁罰原告不僅違反上揭憲法保障之權利，且竟就同
    樣事件二次各罰5萬元等情，並聲明求為判決撤銷訴願決定
    及原處分。
三、被告則以：原告刊登之廣告明顯有宣稱醫療療效及誇大療效
    之情事，是本案屬違法之醫療廣告。原告非醫療機構，依法
    不得為醫療廣告，其卻於自由時報97年9月15日第A11版刊登
    「快速提高痊癒系統身心靈負磁能能量療法．．．推行自醫
    預防醫療概念」廣告，並佐以學員心得宣稱「因為右乳曾有
    腫瘤，醫院原本安排好日期要開刀，要開刀前曾兩次邀請到
    敝地活動中心教保健運動，經你指導照你方法，每天搓揉2
    小時，經將一年，8月8日再到醫院檢查，已證實完全消失了
    ，這樣不針藥、免開刀，就這樣好了．．．歡迎各大醫院醫
    不好的慢性疾病，尤其自體免疫系統失調症：如紅斑性狼瘡
    等」文詞，被告於98年1月17日訪談原告負責人，原告雖不
    認同系爭廣告已違反醫療法第84條規定，惟坦承委刊系爭廣
    告，此有系爭廣告、行政院衛生署中醫藥委員會平面媒體廣
    告監視紀錄表及被告訪談紀錄影本附卷可稽。原告雖稱早在
    12年前就學會不使用穴診儀而予以觸診，在乳房或全身有腫
    瘤之前，教導人們了解這些腫瘤或未形成的腫瘤不是病，超
    過4000位學員學習身、心、靈能量療法，其自醫手技已經成
    熟，其從病人的呼吸、心靈、心理、穴道、經絡、脊椎等多
    方面免費教學，義務幫助政府降低醫療開支云云，惟依醫療
    法第87條第1項規定廣告內容暗示或影射醫療業務者，視為
    醫療廣告。原告以所謂快速提高痊癒系統身、心、靈負磁能
    能量療法，宣揚其自醫預防醫療概念，並佐以學員心得宣稱
    乳房腫瘤不針藥、免開刀就好了等文詞，其所為係屬暗示或
    影射醫療業務，以達招徠患者醫療之目的，屬違規醫療廣告
    ，並無疑義。又本件被告係以原告刊登違規醫療廣告而處罰
    ，與原告是否有營利行為無涉。被告以原告違反醫療法第84
    條規定，爰依同法第104條規定處5萬元罰鍰，並無違誤等語
    ，資為抗辯，並聲明求為判決駁回原告之訴。
四、兩造之爭點：原告系爭廣告內容是否已達醫療廣告並違反醫
    療法第84條之規定。
五、經查：
  (一)按「非醫療機構，不得為醫療廣告。」、「廣告內容暗示或
    影射醫療業務者，視為醫療廣告。」、「違反第84條規定為
    醫療廣告者，處新臺幣5萬元以上25萬元以下罰鍰。」為醫
    療法第84條、第87條第1項及第104條所明定。
  (二)查本件原告非醫療機構，依法不得為醫療廣告，惟其卻於97
    年9月15日在自由時報第A11版刊登「快速提高痊癒系統身、
    心、靈、負磁能能量療法」、「推行自醫預防醫學概念」、
    「歡迎各大醫院醫不好的慢性疾病，尤其自體免疫系統失調
    症：如紅斑性狼瘡，趕快來找苦行老師！」廣告，並佐以學
    員心得宣稱「因為右乳曾有腫瘤，醫院原本安排好日期開刀
    ，在開刀前曾兩次邀請到敝地里民活動中心教保健運動，經
    您的指導，照您的方法，每天搓揉2小時，經將一年，8月8
    日再到醫院檢查，已證實完全消失了，這樣不針藥免開刀，
    就這樣好了．．．」等文句，有97年9月15日自由時報廣告
    版、行政院衛生署中醫藥委員會平面媒體廣告監視紀錄表及
    苗栗縣衛生局訪談紀錄影本附卷可稽，其違規事實，足可認
    定，被告依前揭法條規定，裁處原告5萬元罰鍰，並無不合
    。
  (三)原告雖為上開主張，惟原告所刊登之系爭廣告，係以所謂快
    速提高痊癒系統身．心．靈．負磁能能量療法，宣揚其自醫
    預防醫學概念，佐以學員心得宣稱乳房腫瘤不針藥、免開刀
    就好了等語，並刊登「歡迎各大醫院醫不好的慢性疾病，尤
    其自體免疫系統失調症：如紅斑性狼瘡，趕快來找苦行老師
    ！」文詞，其所為係屬暗示或影射醫療業務，以達招徠患者
    醫療之目的，屬違規醫療廣告，要無疑義；又本件被告係以
    原告刊登違規醫療廣告而予以處罰，與原告是否有收取費用
    或其他營利行為無涉。再者，憲法所保障之自由權利，係以
    法律所許可者為限，非謂違法者亦在其保障之列，此觀憲法
    第22、23條之規定自明。原告所刊登之廣告，既已違反醫療
    法之規定，被告據以處罰，並不違反憲法第7條、第11條、
    第15條、第22條、第23條等有關保障人民自由權利之規定，
    亦無違原告所指國際人權宣言第25條之可言。另原告於刊登
    廣告時，即應注意其刊登內容不得涉及醫療廣告，其能注意
    而不注意，縱非故意，亦難辭過失之責，即應受罰。從而，
    本件被告斟酌原告各該情節，處以最低度之罰鍰5萬元，核
    無違誤，訴願決定予以維持，亦無不合。原告起訴論旨請求
    撤銷，為無理由，應予駁回。又本件為簡易訴訟程序案件，
    爰不經言詞辯論逕為判決。
六、據上論結，本件原告之訴為無理由，依行政訴訟法第233條
    第1項、第236條、第98條第1項前段，判決如主文。
中    華    民    國    98    年     8    月    14    日
                臺中高等行政法院第二庭
                                法  官  林  秋  華
以上正本證明與原本無異。
如不服本判決，應於判決送達後20日內，以本訴訟事件所涉及之
法律見解具有原則性者，始得向本院提出上訴狀並表明上訴理由
，經最高行政法院許可，否則不得上訴；如於本判決宣示後送達
前提起上訴者，應於判決送達後20日內補提上訴理由書（均應依
對造人數提出繕本）。
中    華    民    國    98    年     8    月    18    日
                                書記官   李  孟  純


司法院資訊處製作；財團法人民間司法改革基金會備份。
